【裁判字號】    98,再,152
【裁判日期】    981230
【裁判案由】    營利事業所得稅
【裁判全文】
臺北高等行政法院判決
                                       98年度再字第152號
再審原告    永大機電工業股份有限公司
代  表  人  甲○○
訴訟代理人  林昇平（會計師）
            蔡季嫻（會計師）
再審被告    財政部臺北市國稅局
代  表  人  乙○○
上列當事人間營利事業所得稅事件，再審原告對最高行政法院中
華民國96年10月4 日96年度判字第1773號判決，提起再審之訴，
經最高行政法院98年度裁字第2653號裁定，以有行政訴訟法第27
3 條第1 項第13款、第14款事由移送本院審理，本院判決如下：
    主  文
再審原告之訴駁回。
再審訴訟費用由再審原告負擔。
    事  實  及  理  由
一、事實概要：再審原告民國84年度營利事業所得稅結算申報，
    原列報研究與發展支出新臺幣（下同）69,950,804元及人才
    培訓支出37,640,264元，可抵減稅額10,492,621元及5,646,
    040 元，再審被告初查以其列報研究與發展支出中之研發中
    心、電氣研發課及機械研發課計有郭明彥等58員薪資43,060
    ,162元非屬專業研究人員，不予認定；列報勞務費中有463,
    387 元係支付權利金，與公司研究與發展人才培訓及建立國
    際品牌形象支出適用投資抵減辦法（下稱投資抵減辦法）第
    2 條規定專為研究發展購買之專利權不符，不予認定；列報
    人才培訓支出中計有國內旅費274,096 元係因業務關係出差
    ，國外旅費1,392,933 元係日本人來台指導費及出差大陸技
    術指導費，文具用品、書報雜誌、勞工保險費、一般保險等
    共計3,951,778 元為一般部門之日常費用，非辦理訓練之費
    用，均不予認定；另列報教育訓練中計有23,039,925元係電
    氣研發課及機械研發課因研發新產品而進口之零組件及試作
    、測驗、開發等製造費用，非屬人才培訓支出，再審被告乃
    予轉研究與發展支出併核，惟其中計有ET-00203等14項非為
    研究新產品、改進生產技術、改進提供勞務技術及改善製程
    所支出之費用合計12,219,230元部分，不予認定；核定再審
    原告研究與發展支出為37,247,950元、人才培訓支出為8,98
    1,532 元，可抵減稅額為5,587,193 元及1,347,230 元。再
    審原告不服，申經復查結果，未獲准變更，提起訴願，亦遭
    決定駁回，遂向本院提起行政訴訟，經本院於90年12月6 日
    以89年度訴字第2752號判決駁回再審原告之訴。再審原告猶
    不服，提起上訴，經最高行政法院於92年3 月13日以92年度
    判字第271 號判決駁回再審原告之訴而告確定在案。嗣再審
    原告向最高行政法院提起再審之訴，經最高行政法院就再審
    原告以原判決適用法規顯有錯誤部分，於93年9 月10日以93
    年度判字第1172號判決駁回再審之訴；就再審原告認原判決
    就足以影響於判決之重要證物漏未斟酌部分，於93年9 月10
    日以93年裁字第1154號裁定移送本院，經本院於95年3 月21
    日以93年度再字第84號判決駁回再審原告之訴。再審原告仍
    表不服，提起上訴，經最高行政法院認上訴為無理由，以96
    年度判字第1773號判決駁回，並於96年10月4 日確定在案。
    再審原告仍不服，就最高行政法院判決以行政訴訟法第273
    條第1 項第1 款、第13款及第14款為由，提起再審之訴，關
    於以行政訴訟法第273 條第1 項第1 款提起再審之訴部分，
    經最高行政法院以98年度判字第1301號判決再審之訴駁回；
    餘經最高行政法院98年度裁字第2653號裁定移送本院審理。
二、本件再審原告主張：
  (一)訴之聲明：
    1.原確定判決廢棄。
    2.原處分（含復查決定）、訴願決定均撤銷。
    3.原審、上訴審、再審訴訟費用均由再審被告負擔。
  (二)關於行政訴訟法第273 條第1 項第13款：「當事人發見未經
    斟酌之證物或得使用該證物者。但以如經斟酌可愛較有利益
    之裁判者為限。」部分：
    1.86年2 月22日建審字第11429 號函說明段十：「永大公司
      研發部門計有天母及桃園二個研發中心，天母研發中心主
      從事新機種之研發；桃園研發中心主要從事於生產技術之
      研發，茲檢附天母研發中心之組織職掌表、人員工作分派
      、研發計劃、員工薪資表及扣繳憑單等42紙（請詳附件十
      二），以供查核。另桃園研究發票資料已於申報八十四年
      度營所稅時檢附，請參閱八十四年度營所稅申報書之附件
      。」，及86年4 月12日建審字第11432 號函說明段三：「
      檢送11月份研發中心，電訊研發課、機電研發課之影印傳
      票及憑證1 份。」、及說明段四：「提示桃園研發中心及
      天母研發中心之職稱，工作內容及程序統計表上份。」所
      呈卷證資料，已明確指明其相關人員吳自強（桃園研發中
      心）、郭明彥（天母研發中心）等人員，均屬桃園研發中
      心及天母研發中心之專職研發人員並具專門技術，有桃園
      研發中心員工薪資資料表及天母研發中心員工薪資資料表
      與機關扣繳憑單為憑（請參最高行政法院96年度再字第31
      8 號卷第30頁，再證一）。職掌表所列諸項工作，均為專
      屬於研發部門之工作，再審原審、原審有所誤會，只依表
      面文字而為判決，研發部門之人員當從事研發工作，研發
      工作包含許多細項之分工，再審原審誤認此等人員其職掌
      未書明「研發」二字，即予不准，實與卷證不符。
    2.「研發」係一集合名稱，從ET-01003等8 個工號免之研發
      計劃、研發內容、研發效益彙總表（94年10月25日再審原
      告起訴狀附件一所具）可知其內涵細項，及86年2 月22日
      建審字第11429 號附件十二所檢具電壓形HVF 開發計劃3E
      DO007 之84年度工作計劃（詳參最高行政法院96年度再字
      第318 號卷第30頁，再證一）。
      由上開工作計劃可知，研發中心依所訂計劃按其不同功能
      ，作不同專職人員工作分配，才能盡竟其功，再審被告在
      職掌表只見部門以研發填寫，工作人員部分之職掌則以細
      項填寫，前開研究方針項下，有明細分工項目，如向量控
      制、電流控制、電壓控制，平均功率控制等，均為研發工
      作，確定判決均有所誤解，所有研發部門之工作人員，均
      為專職研發人員且有專業技能，無法再去劃分研發部門中
      哪些人是專屬研發人員，哪些人非專屬研發人員，研發計
      劃之完成，缺乏任何研發部門所制度化工作職掌，研發計
      劃均無法完成。
      再審原審未審研發計劃、研發內容、研發效益，逕為研發
      部門天母中心及桃園廠研發中心，所轄人員哪些是研發人
      員、哪些非專屬研發人員之劃分，與卷證不符，為判決不
      適用法規之違背法令。
  (三)關於行政訴訟法第273 條第1 項第14款：「原判決就足以影
    響於判決之重要證物漏未斟酌者。」部分：
    桃園廠電氣研發課與桃園廠機械研發課及天母研發中心之研
    發人員，均屬全職專業研發人員。應准予列研究發展支出抵
    減稅額。
    1.鈞院89年度訴字第2752號判決（下稱原審判決）第10頁第
      52行至第11頁第14行理由欄三、３、(1)：「(1)依原告簽證
      會計師林昇平八十六年二月二十二日建審字第一一四二一
      號函及八十六年四月十二日建審字第一一四三二號函之補
      充說明，及所檢附桃園研發中心、天母研發中心之組織職
      掌表、人員職稱及工作內容等，可知郭明彥除負有研發方
      向之擬訂、研發案件之擬定、研發進度之掌握外，尚兼任
      有技術指導、相關單位間之工作整合和協調、人事及行政
      等非屬研究部門之工作；有關莊文偉、汪安國之職掌，除
      研發案件之擬定、主持、整合外，尚兼任有技術指導、對
      公司其他單位之技術支援等非屬研究部門之工作；有關陳
      民欽（被告復查決定指出『張興三應為陳民欽之筆誤』）
      之職掌，亦包含有非屬研究部門之技術指導及技術支援；
      至趙曉梅、盧靜如之工作內容，包含圖面、文字資料、材
      料表之製作、工程資料之整理、維護及保管、零件採購及
      驗收等屬於行政或助理性質之工作；姑且不論上開人員是
      否確實有從事研究之事實，渠等或兼任人事、行政，或兼
      有對公司其他單位之技術支援、技術指導，或為協助研究
      人員相關之資訊處理、報告編製、資料之整理維護保管、
      採購及驗收等工作，雖為研發過程中不可或缺之角色，畢
      竟與前揭規定及說明之『全職人員』不符。是有關本部分
      之薪資共七、○四三、九九○元，原處分未准計列研究發
      展支出抵減稅額，尚無不合。」，及第11頁第15行至第18
      行理由欄三、３、(2)：「(2)下列桃園廠電氣研發課與桃園
      廠機械研發課等五十二員，共計三六、○一六、一七二元
      薪資部分，依前揭原告簽證會計師林昇平函補充說明，及
      人員職稱與工作內容等，可知渠等或專（兼）任人事、行
      政，或專（兼）任對公司其他單位之開發技術指導，或為
      協助研究人員相關之資訊處理、報告編製、資料之整理維
      護保管等工作，渠等應非屬『全職』專業研發人員，原處
      分未准計列研究發展支出抵減稅額，核無不合：吳身強
      ：設計部門預算之編列及管理、設計研發人才之培育與養
      成、設計品質與安全衛生督導等。袁合發：變壓器類、
      電梯馬達、電磁線圈類部品之製作事宜。鄭昭仁、鍾清
      泉：開發指導、技術指導。游桂男、陳志昇、呂文忠、
      許世昌、黃崑明、吳登富、余將光、吳奇亮：資料發行與
      期限管理、廠內外不良對策再發生之防止、檔案之維護管
      理、電梯相關業務之連絡與協調等。魏銓宏、鄭居勇、
      呂學欽、余正果、石哲一、周智川、陳振益、賴俊誠、吳
      建民：資料發行、維護。卓聖培、蔡東育：新機種試作
      、成本分析。王忠能、吳尊耀、賴鴻銘、洪啟峰、褚明
      豪、林敬三、盧正忠、蔡春達、黃智成、徐玉環：技術資
      料作成、開發部品試驗、安裝保養手冊作成、圖面、文字
      資料、材料表之製作。簡連都：試作、各機種ＶＡ及合
      理化業務推展、設計人才之培育及教育訓練。陳志堯、
      王建邦、徐木、張泳湟、林俊奇、陳信宏、蕭文昭、劉叔
      南、曾炯淇、古進忠、游麗雲、唐如郎、邱天賜：標準化
      作業與建檔。賴義煌：教育訓練計畫作成與執行。賴
      廷彰、鍾正偉、章其祥、曾奇淵：ＶＡ執行及試驗、應用
      設計。」，及原審判決書第11頁第39行至第43行理由欄三
      、３、(3)：「(3)至被告從寬認定如林俊明、呂錦宗、何文
      傑、林義凱、郭逸民、鄭榮鎮、黃裕盛、徐淑卿、張琬婷
      、鄭維忠、許煥榮、余志隆、游崇洲、陳國忠．．．等人
      之薪資，由渠等之工作內容觀之，與前述人員之工作內容
      相同或類似，被告未予否准抵減所得稅額，對原告較為有
      利，基於不利益變更禁止原則，本部分原處分仍應予以維
      持。」，所列不准抵減原因，均與卷證不符。以郭明唐為
      例，其屬桃園研發中心為研究部門之專職人員，其「負有
      研發方向之擬訂、研發案件之擬定、研發進度之掌握外，
      尚兼任有技術指導、相關單住間之工作整合和協調」，所
      則之工作，均為研發工作所必需，捨此而外，研發工作根
      本無法進行，原審為不准之判決，純屬誤會，沒有技術指
      導，沒有工作整合與協調，可以完成研發嗎？另以吳身強
      為例，沒有預算可以研發嗎？沒有人才培育可以研發嗎？
      又以袁合發為例，其依不同研發計畫、執行變壓器類、電
      梯馬達、電磁線圈類部品之製作事宜，沒有袁合發研發計
      劃可以完成嗎？原審有判決理由矛盾之違法。
    2.原審判決理由欄三、、３、(1)所載：86年2 月22日建審字
      第11421 號函及86年4 月12日建審字第11432 號函補充說
      明段所檢附組織職掌表，均已明確證明其為全職研發人員
      ，又具研發專業技術。
    3.原審判決所為之判決均以不重要之形式文書為取捨之度，
      依司法院釋字第420 號解釋：「涉及租稅事項之法律，其
      解釋應本於租稅法律主義之精神：依各該法律之立法目的
      ，衡酌經濟上之意義及實質課稅之公平原則為之。」，本
      件核駁與否應以經濟實質為論，研發工作一經展開，即應
      有整體工作配合，再審被告所為不確定而抽象之原課稅處
      分，實與卷證不符。一般研發始起於市場之需求，而有分
      析規劃、預算、設計，繪圖、試作、測試、成型、資料之
      建立等等，再審被告認此等工作與研發無關而為不准，實
      與司法院釋字第420 號解釋有違。
    4.況是否為全職研發工作人員，怎能僅依職常表表面文字之
      工作表列去認列，實應查核每一人員計工單，始能解釋其
      實體工作。
    5.依行政程序法第111 條第1 第3 款：「行政處分有下列各
      款情形之一者，無效：……內容對任何人均屬不能實現者
      。」，再審被告所稱之研發工作狀態，是任何企業在從事
      研發工作所無法完成。
  (四)最高行政法院96年度判字第1773號判決（下稱再審上訴判決
    ）第6 頁第7 行至第20行：「本件上訴人以上開確定判決漏
    未斟酌足以影響判決之重要證物（即原審起訴狀之附件，包
    含ET-01003等8工 號PC板之研發情形）而提起再審之訴，惟
    查前開ET-01003 等8工號PC板之研發支出於原審原行政訴訟
    階段即已提出（見原審前審判決事實欄甲二6 ），經原審前
    審判決審酌後未予採信，並於理由欄五分別說明未獲准抵減
    之理由，此亦經本院前開確定判決所維持並於理由欄就此部
    分加予說明，故原確定判決就上訴人所主張之再審證據已加
    以審酌，自非漏未斟酌，揆諸上引法律規定，與行政訴訟法
    第273 條第1 項第14款原判決就足以影響於判決之重要證物
    漏未斟酌者之情形無涉，上訴人猶執前程序所為主張並為原
    確定判決所不採之事由，謂原判決顯有漏未斟酌足以影響於
    判決之重要證物之再審原因，要無足取；故原審據以駁回上
    訴人本件再審之訴，於法並無不合。」，經查：
    1.「ET-O1003等8 工號PC板之研發情形」，再審上訴審對
      ET-O1003等8 工號誤認為PC板之爭有所誤會，經查：
      ET-O1003為機械研發
      ET-30201為機械研發
      ET-30502為機械研發
      ET-30509為機械研發
      ET-30904為機械研發
      ET-40604為電氣研發
      ET-40606為電氣研發
      ET-40802為機械研發
      均非PC板之爭，再審上訴審所為判決與卷證不符，為判決
      不適用法規之違背法令，即證有行政訴訟法第273 條第1
      項第14款之事實。
    2.經查ET-O1003等8 工號研發計劃、研發內容及研發效益彙
      總說明表，原審判決理由五所列，均與卷證不符，為判決
      不適用法規之違背法令。
    3.另實體部分，為投資抵減核駁最重要之依據。如再審原審
      附件一所附之諸附件，再審原審應依行政訴訟法第125 條
      第1 項、同法第133 條為證據調查，以證實ET-01003等8
      工號文書部分與實體部分確切性。再審原審於第一次準備
      庭，經再審原告提出ET-O1003等8 工號之研發成果實體，
      並請求調查，再審被告亦當庭承認從未見過ET一01003 等
      8 工號之實體，更遑論去查核研發計劃、研發內容及研發
      效益，再審原審最後逕以再審之訴顯無理由，無須經言詞
      辯論為駁回判決，其判決有不適用法規之違背法令。
    4.原審判決理由欄五之判決理由，與卷證不符，有判決不適
      用法規之違背法令，經比較ET-01003等8 工號之卷證資料
      與原審判決如下：
      (1)卷證研發計劃、研發內容及研發效益彙總說明表詳如附
        表。
      (2)原審判決理由欄五之判決理由：「１、工號ET-01003部
        分係雙面膠性能測試，原告所採用之『NITTO （日東）
        NO.571』雙面Tape，並非原告自己研發測試所得之產品
        ，而係利用他人既有之產品運用在其所生產之電梯上。
        ２、工號ET-30201、ET30502 部分係自中國大陸進口橡
        膠另件再自行生產製造，工號ET-30904部分則係開發大
        陸製DR RAIL ，由翊昌代理進口，原告本身並無從事該
        項產品之研發。以上三個工號均係組合既有之產品（零
        組件），測試電梯之可用性，以作為原告在大陸廠之設
        備使用，非屬原告本身產品技術內容之研發測試。３、
        工號ET-30509部分係CAGE DR LOCK開發，乃原告為配合
        港澳及大陸地區法規需要，就既有之零組件加以組合，
        測試其電梯產品在不同法規所定規格下之可用性，非屬
        產品技術內容之研發測試，至原告稱改變電梯內部適用
        電流功率的不同，應僅係部分零件的修改，尚難謂有何
        重大改善製程或生產技術之處。４、工號ET-40604部分
        係B86 PC板開發，原依賴日本進口，改由自行生產製造
        ，其目的為降低生產成本，所有技術內容均為既有技術
        ，並無任何研發事實。５、工號ET-40606部分係B89
        PCB 開發，乃配合新機種推出，將原進口之B89 PCB 板
        ，改為自行生產製造，目的亦是為了降低成本，所有技
        術內容均為既有技術，並無任何研發事實。６、工號
        ET-40802部分為車廂、天井新式樣開發暨型錄拍攝，其
        就電梯整體外觀的開發設計及型錄的拍攝，係為拓展業
        務，而非為研發目的。」。
      (3)經查原審判決所列理由，與卷證不符，原審未查研發內
        容及研發效益，誤會否准，以附表中所載：「3.ET-305
        09為例：Cage Door Lock裝置係電梯內門的安全裝置，
        國內依CNS 法規不用。故為全新開發，本案為安全部品
        ，故亦需通過信賴性、壽命、耐環境性、……等測試才
        能產品化。」已明確揭示，其研發內容及研發效益，屬
        研發新產品、改進生產技術、改善製程，有判決不適用
        法規、理由矛盾之違背法令。
      (4)又比較附表所列研發前與研發後之效益及研發內容，足
        證其具改善生產技術、改善製程，有判決不適用法規、
        理由矛盾之違背法令。原審判決缺乏證據。
      (5)雖原審已對ET-01003等8 工號為審查，並記載判決理由
        ，惟查，其判決所論理由與卷證不符，有判決不適用法
        規、判決理由矛盾之違背法令，再審原告之卷證資料，
        即為原審判決漏未斟酌，足以影響判決之重要證物。
  (五)郭明彥、吳身強等研發人員，為全職研發人員，所研發
    ET-01003等8 工號，研發產品、研究新產品屬改進生產技術
    或提供勞務之支出，符合投資抵減辦法第2 條第1 款及第2
    款之規定，鈞院89年度判字第17號判決亦有明文，應准予抵
    減。
三、再審被告則以：
  (一)訴之聲明：
    1.請判決駁回再審原告之訴。
    2.再審訴訟費用由再審原告負擔。
  (二)按「有左列各款情形之一者，得以再審之訴對於確定終局判
    決聲明不服。但當事人已依上訴主張其事由或知其事由而不
    為主張者，不在此限：一、適用法規顯有錯誤者。……十三
    、當事人發見未經斟酌之證物或得使用該證物者。但以如經
    斟酌可受較有利益之裁判者為限。十四、原判決就足以影響
    於判決之重要證物漏未斟酌者。」為行政訴訟法第273 條第
    1 項第1 款、第13款及第14款所規定。又「對原判決所持法
    律上之見解有所爭執申辯，尚難謂為適用法規顯有錯誤。」
    及「行政訴訟法第24條規定，有民事訴訟法第496 條所列各
    款情事之一者，當事人對於本院判決，固得提起再審之訴，
    惟民事訴訟法第496 條第1 項第1 款所謂『適用法規顯有錯
    誤』係指原判決所適用之法規與該案應適用之現行法規相違
    背，或與解釋判例有所牴觸者而言，至於法律上見解之歧異
    ，再審原告對之縱有爭執，要難謂為適用法規錯誤，而據為
    再審之理由」亦經改制前行政法院61年度裁字第153 號及62
    年度判字第610 號判例可資參照。
  (三)惟查研發人員薪資支出及ET-01003等8 工號之研發支出經鈞
    院原審前審判決審酌後未予採信，並於理由欄三、五分別說
    明未獲准抵減之理由，自難謂原確定判決有行政訴訟法第27
    3 條第1 項第13款及第14款所規定事由，再審原告再事主張
    ，難謂為再審之事由，再審原告復執前詞，核不足採。
四、經查：
  (一)按再審之訴顯無再審理由者，得不經言詞辯論，以判決駁回
    之，行政訴訟法第278 條第2 項定有明文。再按「第273 條
    有左列各款情形之一者，得以再審之訴對於確定終局判決聲
    明不服。但當事人已依上訴主張其事由或知其事由而不為主
    張者，不在此限：……一三、當事人發見未經斟酌之證物或
    得使用該證物者。但以如經斟酌可受較有利益之裁判者為限
    。一四、原判決就足以影響於判決之重要證物漏未斟酌者。
    」，行政訴訟法第273 條第1 項第13款及第14款定有明文。
    再按「行政訴訟法第273 條第1 項第13款所謂發見未經斟酌
    之重要證物者，係指該證物在前訴訟程序中即已存在而當事
    人不知其存在，或雖知有此，而不能使用，現始發現或得使
    用者而言，並以如經斟酌可受較有利益之裁判者為限。若前
    訴訟程序終結後始作成之文件，或當事人於前訴訟程序中即
    知其存在，且無不能使用情形而未提出者，均非現始發見之
    證物，不得據以提起再審之訴」，最高行政法院91年度判字
    第539 號裁判意旨參照。又「當事人依民事訴訟法第492 條
    規定提起再審之訴，以主張同條項各款規定之情形即為合法
    。至其情形是否果屬實在，則為其訴有無理由之問題，除其
    再審之訴尚欠缺其他合法要件外，即應依判決程序調查裁判
    。又再審之訴是否合於同條第一項但書之規定，亦屬於其訴
    有無理由之問題」，最高法院48年台抗字第157 號亦著有判
    例。
五、經查，本件再審原告係針對本院93年度再字第84號判決上訴
    經最高行政法院96年度判字第1773號判決駁回上訴之確定判
    決所提起，惟綜觀其起訴意旨，係對原確定判決關於證據取
    捨之判斷予以指摘，並無何關於最高行政法院96年度判字第
    1773號確定判決，有何未經斟酌之新證據，或有何重要證據
    漏未斟酌之再審事由。是依再審原告之主張，本件顯無理由
    。
六、據上論結，本件再審之訴顯無理由，依行政訴訟法第278 條
    第2 項、第98條第1 項前段，判決如主文。
中    華    民    國    98    年    12    月   30     日
                       臺北高等行政法院第四庭
                               審判長法  官  黃  本  仁
                                     法  官  陳  秀  
                                     法  官  李  玉  卿
上為正本係照原本作成。
如不服本判決，應於送達後20日內，向本院提出上訴狀並表明上
訴理由，如於本判決宣示後送達前提起上訴者，應於判決送達後
20日內補提上訴理由書（須按他造人數附繕本）。
中    華    民    國    98    年    12    月   30     日
                                     書記官  陳  又  慈


司法院資訊處製作；財團法人民間司法改革基金會備份。
